【裁判字號】    96,建,64
【裁判日期】    980810
【裁判案由】    給付工程款
【裁判全文】
臺灣高雄地方法院民事判決                96年度建字第64號
原      告  右宏有限公司
法定代理人  乙○○
訴訟代理人  康清敬律師
被      告  原和凡而有限公司
法定代理人  甲○○○
訴訟代理人  張格明律師
當事人間給付工程款事件，本院民國98年7 月16日言詞辯論終結
，判決如下：
  主  文
原告之訴及其假執行之聲請均駁回。
訴訟費用由原告負擔。
  事實及理由
一、原告起訴主張：被告於民國95年間與原告訂定承攬契約，承
    包原告位於高雄縣仁武鄉○○路○段寺廟興建工程（下稱系
    爭工程，即鑑定報告書內之A 、B 棟），總工程款為新台幣
    （下同）0000000 元，另追加工程款為903970元，被告已於
    95 年3月15日及同年5 月15日給付其中1 、2 期工程款共77
    萬元，尚餘0000000 元工程款未清償，爰依承攬之法律關係
    ，請求被告給付0000000 元及其利息。並聲明：（一）被告
    應給付原告0000000 元及自支付命令繕本送達之翌日起至清
    償日止，按年息百分之5 計算之利息。（二）原告願供擔保
    請准宣告假執行。
二、被告則抗辯：原告承攬之系爭工程，有無法修復之重大瑕疵
    ，造成該寺廟格局不正，且向右偏移，形成菱形格局，且大
    門無法開啟後緊閉圍牆，大門左右兩邊旁門上方門廉鋼板高
    低不一，窗戶未修邊、因建物格局不正，造成天花板及地板
    歪斜，且造成屋頂歪斜，寺廟前庭屋頂歪斜，擋水板無法密
    合等瑕疵，致不能達寺廟之使用目的，原告已於96年4 月9
    日寄發存證信函定期請被告修補，惟原告仍未修補，被告乃
    於96年4 月17日寄發存證信函予原告解除系爭工程之承攬契
    約，本件承攬契約既經解除，則被告自無庸給付原告上開尾
    款，縱被告解除契約不合法，僅得請求減少報酬，惟上開尾
    款0000000 元扣除系爭工程之修補費用及重作費用共約4879
    01元，原告重複計價之115900元、及與被告改建工程費用之
    損害0000000 元抵銷後，被告已無須給付原告任何款項等語
    。並聲明：（一）原告之訴駁回。（二）被告願供擔保請准
    宣告免為假執行。
三、兩造不爭執事項：
（一）被告於95年間與原告訂定承攬契約，承包原告系爭工程（
      即鑑定報告書內之A 、B 棟）原定總工程款為0000000 元
      ，另有追加工程，被告已於95年3 月15日及同年5 月15日
      給付其中1 、2 期工程款共77萬元。
（二）本院卷內第173 頁之工程略圖係原告設計規劃，（本院卷
      第228 頁）。
四、本件爭點為：
（一）系爭工程是否有可歸責於原告之事由，且其瑕疵重大致不
      能達使用之目的，被告得合法解除本件承攬契約?
（二）若被告解除本件承攬契約不合法，僅能請求原告減少報酬
      ，被告抗辯得扣抵之款項是否有理由?
五、系爭工程是否有可歸責於原告之事由，且其瑕疵重大致不能
    達使用之目的，被告得合法解除本件承攬契約?
（一）原告主張：被告於95年間與原告訂定承攬契約，承包原告
      系爭工程，尚有尾款0000000 元未給付等情。被告則抗辯
      ：原告不具承攬建屋能力，系爭工程為寺廟建物，有無法
      修復之重大瑕疵，造成該寺廟格局不正，且向右偏移，形
      成菱形格局，且大門無法開啟後緊閉圍牆，大門左右兩邊
      旁門上方門廉鋼板高低不一，牆壁使用之建材不合輕鋼架
      之建材及有使用合金壓條，造成牆壁波浪型突出，窗戶未
      修整邊框、任憑突出粗糙，因建物格局不正，造成天花板
      及地板歪斜，且造成屋頂歪斜，寺廟前庭屋頂歪斜，擋水
      板無法密合等瑕疵，致不能達寺廟之使用目的等語。
（二）所承攬之工作為建築物或其他土地上之工作物，因可歸責
      於承攬人之事由，致發生瑕疵，且其瑕疵重大致不能達使
      用之目的者，定作人得解除契約。民法第495 條第1 項、
      第2項定有明文。
（三）查，本院就系爭工程主建物即寺廟部分及其附屬建物是否
      有瑕疵? 瑕疵是否可修補? 修補費用估計若干，經兩造同
      意送請高雄市建築師公會鑑定，其鑑定結果如下：
      1 就主建物即寺廟部分：（即A棟部分）
      (1)建物之基地，是否為正方型? 有無偏斜? 究係向何方偏
        斜幾度? 是否基地呈現菱型? 建築結構是否安全?
        結論：經用經緯儀測量現有建築物，平面屬四邊形，非
        正方型亦非菱型，其建築物向右（東方）偏斜2 度2 至
        2 度4， 其建築物並無建築主管機關核發之建造執造，
        又無建築工程設計圖，結構計算書及施工圖說，故無法
        審定其結構是否安全，就目前判斷，無傾倒之慮，至於
        左牆向右偏斜2 度2 ，右牆向右偏斜2 度4 ，則無法校
        正。
      (2)正面大門兩側邊門，其上方鋼製窗欞之寬度是否相同?
        有無左右高低不對稱之情形?
        結論：正面大門D1及左右邊門LD2 與RD2 寬度相同均為
        158 公分，唯高度不同，LD 2高度為367 公分，RD2 高
        度為375 公分，相差8 公分，經核對測量成果圖，地坪
        非水平，向右下偏斜5.9 公分，門楣相差2.1 公分，與
        測量結果相符，雖原告已以不銹鋼板調整視差，感覺上
        效果有限，故無法補救。
      (3)大門及兩側之兩個不銹鋼側門，是否可以順向開啟後貼
        平牆壁? 兩個鐵門之蝴蝶鉸鍊數目是否相同? 蝴蝶鉸鍊
        位置是否對稱? 鐵門之門鎖是否已裝設? 門鎖是否可以
        使用?
        結論：正面大門D1及LD2 與RD2 邊門順向開啟後，無法
        平貼內牆壁面，D1大門為4 扇雙開之摺疊門，鉸鍊左右
        各兩個，摺疊門扇之連接鉸鍊左右各4 個，LD2 與RD2
        為兩扇雙開門，LD2 鉸鍊左右各兩個，RD2 鉸練左右各
        3 個，門鉸鍊分別以螺絲固定，或以焊接固定，或以螺
        絲並焊接固定，參差不一，又位置不對稱，D1及LD1 、
        RD2 接無們鎖及門閂，左側LD3 門把手鎖損壞，但已修
        復。D1大門修補費用為28 200元，LD2 及RD2 修補費用
        為43200 元合計71400 元。
      (4)前廊屋簷是否有加蓋面板? 鋼架有無裸露? 屋簷天花板
        之面板是否垂直平整且能密合? 何以面板無法平整密合
        ?
        結論: 前廊屋簷正面及左側尚未封板，鋼架裸露，左邊
        天花板約90公分寬尚未施作，天花板之面板不夠平整及
        密合。關於修補費用，前廊屋簷正面及左側之封簷板依
        合約單價為16000 元、前廊天花板依合約單價為4400元
        。壓條及修邊依合約單價為4100元，以上共計24500 元
        。
      (5)窗戶及門緣是否有邊緣粗糙，沒有收邊? 共有幾個窗戶
        及門緣未加修補收邊?
        結論: 所有窗戶及門緣收邊不夠完善。其修補費用依合
        約單價共為6756元。
      (6)屋內之內牆牆壁面板是否有空隙? 沒有密合? 何以未能
        密合?
        結論:A 棟 主建物內牆及牆板，收邊及接頭有空隙，未
        能密合係材料與工未能配合所致。其修補費用為3840元
        。
      (7)大廳天花板是否有歪斜? 何以產生歪斜? 是否有空隙?
        沒有密合? 何以未能密合?
        結論: 建築物非正方形，固天花板雖密合，但無法方正
        。
      (8)外牆壁之板面接合處，是否有以輕鋼條押實? 是否有呈
        波浪狀?
        結論:外牆之板面成輕微之波浪狀，並無金屬條壓實。
        如加壓條亦無法改善波浪狀現況。
      (9)左邊外牆之屋簷，是否有歪斜? 面板是否有密合? 何以
        未能密合?
        結論:屋頂出簷寬度尺寸不一，取材不夠嚴謹，致使面
        板未能密合。
      建議事項: 上開第(6)及(8)項A 棟主建築物之內、外牆部分
      如需達到平整，清除波浪狀，似需拆除以新材料重作，其
      費用共為381405元。
      2、附屬建物部分（即B棟部分）：
      (1) B棟訂作落地門框是否已完工?有無尚未修邊?
         結論：B 棟會客室開口甲無門框，餐廳部分開口乙僅
         有落地鋁門框，均無收邊，是否應收邊或完工，應視
         雙方約定而論。
      兩造於本院98年7 月16日言詞辯論期日均表示就B 棟部分
      並無瑕疵一節，並不爭執，有上開筆錄可證。
      綜上，足見系爭工程主建物即寺廟部分有上述瑕疵，其中
      (1)建築基地，屬四邊型，但非正方型亦非菱型，其建築物
      向右（東方）偏斜2 度2 至2 度4 ，無法校正，(2)正面大
      門兩側邊門高度相差8 公分，經核對測量成果圖，地坪非
      水平，向右偏斜5.9公分，門楣相差2.1公分，無法補救。
      (7)因建築物非正方形，大廳天花板雖密合，但無法方正。
      (8)外牆之板面成輕微之波浪狀，並無金屬條壓實。如加壓
      條亦無法改善波浪狀現況。(9)屋頂出簷寬度尺寸不一，取
      材不夠嚴謹，致使面板未能密合等，共有5 項係無法修補
      之瑕疵。而其中(6)A 棟主建物內牆及牆板，收邊及接頭有
      空隙，未能密合係材料與工未能配合所致。其修補費用為
      3840元。及(8)外牆之板面成輕微之波浪狀，並無金屬條壓
      實。如加壓條亦無法改善波浪狀現況。如A 棟主建築物之
      內、外牆部分如需達到平整，清除波浪狀，似需拆除以新
      材料重作。其重作費用共為381405元。
（四）又查，
    1 本院卷內第173 頁之工程略圖係原告設計規劃，為兩造所
      不爭，已如前述，而證人甲○○○即被告法定代理人之妻
      證述：被告興建系爭A 棟建築物係作寺廟使用，所以在意
      其尺寸及方正，也有告訴原告要依照被告土地正方形來繪
      圖。因裡面是要侍奉瑤池金母等神尊的，所以一定要方正
      ，現在廟宇有高低、且不方正、歪斜很大，被告無法使用
      ，所以要打掉重新改建等語（本院卷第239 至240 頁），
      且證人即原告法定代理人之夫鄭金松證述：本院卷173 頁
      之工程略圖是原告所繪製的，圖面是長方形的，四個角是
      直角，尺寸是依被告所需要的尺寸繪製等語。（本院卷第
      240 頁），依上開證言及工程略圖，足證被告確實要求原
      告必須依照其所需要之尺寸、方位及四個角是直角之四邊
      形來興建A 棟建築物。
    2 證人鄭金松雖證述：A 棟建築物確實整個基座往右偏移2
      度多，因為當時左邊有山坡，大門會撞到山坡，所以才要
      往右偏移，且因往右偏移，所以整個建築物基座就會變成
      不是直角，就不是長方形或正方形，應該是平行四邊形，
      當初興建A 棟建築物若是正方形則大門會撞到山坡一節，
      有告訴證人甲○○○，都是與甲○○○接洽的等語（本院
      卷第241 頁），惟證人甲○○○證述：鄭金松並未告知伊
      此事，而且A 棟之大門也不會撞到山，我只在意建築物之
      尺寸，而且要方正，伊並沒有告訴原告門要避開什麼，因
      為土地對面沒有任何遮蔽物或山脈，建築物前面就是道路
      等語（本院卷第241 頁）。而依現場照片所示，雖照片之
      右側有一小山角，惟該山角擋僅會擋到B 棟建物部分，並
      未擋到A 棟主建物部分，此有照片1 紙可證（本院卷第19
      9 頁），且原告主張：原告並不在意山坡會擋到B 棟部分
      ，原告僅在意A 棟主建物部分是否方正等語。而證人鄭金
      松復證述：就有口頭告知甲○○○興建A 棟建物若是正方
      形或長方形，則大門會撞到山坡一節，因時間久遠，無法
      舉證等語（本院卷第241 頁），足證原告本院卷173 頁之
      工程略圖係原告繪製，圖面是長方形的，四個角是直角，
      尺寸是被告所需要的尺寸，惟原告並未依該工程略圖施作
      ，自行將該建物往右偏移，其建築物向右（東方）偏斜2
      度2 至2 度4 ，致A 棟建築物基座不方正，亦使其天花板
      無法方正，且無法修補。
（五）再查，系爭A 棟建物係作寺廟使用，B 棟建物作為寺廟之
      客廳、廚房、茶水間使用，A 棟建物與B 棟建物之間有牆
      壁、走道，但B 棟建物沒有門，2 建物相通等情，有現況
      照片、地盤圖、A 棟平面圖、B 棟平面圖可證（本院卷第
      184 、187 、188 、199 、200 頁），並為兩造不爭執（
      本院卷第263 頁），足見B 棟建物為A 棟建物之附屬建物
      ，並非獨立之建物堪予認定。又A 棟建物既為被告供奉神
      明所用之寺廟，其建物必須依照被告所需要之尺寸、方位
      及方正來興建，然原告所興建之A 棟建物既有上述建築基
      地，非正方型亦非菱型，且建築物向右（東方）偏斜2 度
      2 至2 度4 ，無法校正、正面大門兩側邊門高度相差8 公
      分，向右偏斜5.9 公分，門楣相差2.1 公分，無法補救。
      、且因建築物非正方形，大廳天花板雖密合，但無法方正
      。外牆之板面成輕微之波浪狀，並無金屬條壓實。如加壓
      條亦無法改善波浪狀現況、屋頂出簷寬度尺寸不一，取材
      不夠嚴謹，致使面板未能密合等5 項可歸責於原告且無法
      修補之瑕疵，並已影響作為供奉神明之寺廟使用目的，且
      屬重大。而A 棟建物為主建物，B 棟建物為其附屬建物，
      已如前述，從而，被告依民法第495 條第2 項之規定，於
      96年4 月17日寄發存證信函予原告解除系爭工程之承攬契
      約，即屬合法，系爭承攬契約既經合法解除，被告自無庸
      給付原告上開尾款，被告之抗辯，自屬可採。
六、系爭工程既有可歸責於原告之事由，且其瑕疵重大致不能達
    使用之目的，被告解除本件承攬契約係合法，則兩造承攬契
    約既已合法解除，原告依據系爭承攬契約向被告請求給付上
    開尾款，為無理由，則第二爭點即若被告解除本件承攬契約
    不合法，僅能請求原告減少報酬，則被告抗辯得扣抵之款項
    是否有理由，即無庸予以審認。
七、原告受敗訴判決，其假執行之聲請即失所依據，應併予駁回
    。
八、結論：原告之訴為無理由，依民事訴訟法第78條，判決如主
    文。
中    華    民    國    98    年    8     月    10    日
                  民事第三庭法  官  朱玲瑤
正本係照原本作成。
如不服本判決，應於送達後20日內，向本院提出上訴狀並表明上
訴理由，如於本判決宣示後送達前提起上訴者，應於判決送達後
10日內補提上訴理由書（須附繕本）。
中    華    民    國    98    年    8     月    10    日
                                書記官  曹德英

司法院資訊處製作；財團法人民間司法改革基金會備份。
